臺灣臺中地方法院民事判決　　　　　　　　99年度訴字第22號
原　　　告　張永勳
訴訟代理人　游琦俊律師
被　　　告　張永學
訴訟代理人　陳盈壽律師
上列當事人間請求分割共有物事件，本院於民國100年7月29日言
詞辯論終結，判決如下：
    主  文
兩造共有坐落臺中市○區○○○段五七九之十四地號、地目田、
面積八十平方公尺之土地及同段五七九之十五地號、地目田、面
積九十九平方公尺之土地應合併分割為如附圖一所示：如附圖一
所示編號甲部分面積八十平方公尺之土地分歸被告取得；編號乙
部分面積九十九平方公尺之土地分歸原告取得；原告應補償被告
新臺幣壹佰拾捌萬玖仟伍佰伍拾元。
原告其餘之訴駁回。
訴訟費用新臺幣伍萬伍仟壹佰肆拾捌元，由被告負擔新臺幣貳萬
仟柒佰貳拾壹元；餘由原告負擔。
    事實及理由
一、原告起訴主張：
  (一)坐落臺中市○區○○○段579-14地號、地目田、面積80平方
    公尺之土地（下稱系爭579-14地號土地）及同段579-15地號
    、地目田、面積99平方公尺之土地（下稱系爭579-15地號土
    地），係兩造所共有，應有部分均各2分之1（即如附表一所
    示）。而兩造就系爭579-14地號土地、系爭579-15地號土地
    （下合稱系爭2筆土地）並無訂立不分割契約，亦無因物之
    使用目的不能分割情形，又系爭2筆土地之面積雖不相等，
    然相毗鄰，爰依民法第823條第1項、第824條規定，請求將
    系爭2筆土地合併分割為：如臺中市中山地政事務所（下稱
    中山地政）民國99年11月26日中山地所二字第0990021554號
    函檢送之複丈成果圖（下稱附圖一）所示：如附圖一所示編
    號甲部分面積80平方公尺之土地分歸被告取得；編號乙部分
    面積99平方公尺之土地分歸原告取得。而原告則補償被告新
    臺幣（下同）1,389,550元。
  (二)另坐落臺中市○區○○段六小段289建號建物（下稱系爭289
    建號建物）及其增建物即如中山地政99年3月8日中山地所二
    字第0990003083號函檢送之測量成果圖（下稱附圖二）所示
    編號C、D、E部分之建物，門牌號碼為臺中市○區○○街236
    號房屋（下稱系爭和平街房屋），原亦為兩造所共有，原告
    之應有部分為4分之3；被告之應有部分為4分之1。兩造就系
    爭和平街房屋亦無訂立不分割契約，且無因物之使用目的不
    能分割情形。而系爭和平街房屋雖為被告及其妻吳麗娟經營
    榮展機械廠使用中，惟被告所有之應有部分原僅4分之1，且
    系爭和平街房屋所坐落之土地即臺中市○區○○段六小段9-
    33地號及同段9-40地號土地之所有權人原均為原告，故系爭
    和平街房屋應予變價分割，所得價金由原告分得4分之3，被
    告分得4分之1。然因原告於本件訴訟中，已依土地法第34條
    之1規定，將系爭和平街房屋出售予訴外人吳春美，並已於
    100年6月29日完成所有權移轉登記，則系爭和平街房屋之所
    有權已歸屬於吳春美單獨所有，故此部分無再訴請分割之必
    要，倘被告不同意原告撤回此部分之起訴，惟原告就系爭和
    平街房屋之起訴已欠缺權利保護必要，是請依法駁回等語。
  (三)並聲明：1.兩造共有系爭579-14地號土地、地目田、面積80
    平方公尺之土地及系爭579-15地號土地、地目田、面積99平
    方公尺之土地應合併分割為如附圖一所示：如附圖一所示編
    號甲部分面積80平方公尺之土地分歸被告取得；編號乙部分
    面積99平方公尺之土地分歸原告取得。原告應補償被告1,
    389,550元。2.兩造共有系爭289建號建物及如附圖二所示編
    號C、D、E部分，面積分別為84.33平方公尺、22.53平方公
    尺、47.19平方公尺之建物，應予變賣，所得價金按原告分
    得4分之3，被告分得4分之1之比例分配。
二、被告則辯稱：同意原告訴之聲明所主張之分割方案。而原告
    嗣雖另主張其已將系爭和平街房屋出售予吳春美，然因吳春
    美係原告之配偶，被告已向臺灣臺中地方法院檢察署提出原
    告使公務員登載不實之告訴，且因系爭和平街房屋為兩造之
    老家，若變價拍賣，被告願意購買，故被告不同意原告撤回
    系爭和平街房屋部分之起訴，且依當事人恆定原則，請本院
    依法判決等語，資為抗辯。
三、得心證之理由：
  (一)關於系爭2筆土地部分：
  1.按各共有人，得隨時請求分割共有物。但因物之使用目的不
    能分割或契約訂有不分割之期限者，不在此限；共有物之分
    割，依共有人協議之方法行之。分割之方法不能協議決定，
    或於協議決定後因消滅時效完成經共有人拒絕履行者，法院
    得因任何共有人之請求，命為下列之分配：一、以原物分配
    於各共有人。但各共有人均受原物之分配顯有困難者，得將
    原物分配於部分共有人。二、原物分配顯有困難時，得變賣
    共有物，以價金分配於各共有人；或以原物之一部分分配於
    各共有人，他部分變賣，以價金分配於各共有人。以原物為
    分配時，如共有人中有未受分配，或不能按其應有部分受分
    配者，得以金錢補償之。共有人相同之數不動產，除法令另
    有規定外，共有人得請求合併分割，民法第823條第1項、第
    824條第1項、第2項、第3項及第5項分別定有明文。復按法
    院裁判分割共有物，須斟酌各共有人之利害關係、使用情形
    、共有物之性質及價值、經濟效用，符合公平經濟原則（最
    高法院90年度臺上字第1607號判決參照）。
  2.原告主張：系爭2筆土地為兩造所共有，應有部分均各2分之
    1，且相毗鄰，地目均為田，使用分區均編定為第二種住宅
    區，無不能分割之情形，而兩造間無不分割之約定，又無法
    達成分割協議等情，業據提出土地登記謄本、地籍圖謄本及
    臺中市政府都市發展處簡便行文表為證（見本院卷第6、14
    、15及35頁），並為被告所不爭執，堪信為真實。揆諸前開
    說明，原告訴請裁判合併分割系爭2筆土地，並無不合，應
    予准許。
  3.查系爭579-14地號土地及系爭579-15地號土地、面積分別為
    80平方公尺及99平方公尺，目前均係空地，東側臨中美街，
    面寬均為4.6公尺等情，有中山地政99年3月30日中山地所二
    字第0990004075號函及現場照片在卷可稽（見本院卷第114
    、115、196及197頁）。原告主張：將系爭2筆土地合併後分
    割為2等份，將北側部分即原系爭579-14地號土地部分，亦
    即如附圖一所示編號甲部分面積80平方公尺之土地分歸被告
    取得；將南側部分即原系爭579-15地號土地部分，亦即如附
    圖一所示編號乙部分面積99平方公尺之土地分歸原告取得，
    且編號甲部分與乙部分土地之價差，則依環宇不動產估價師
    事務所於本院97年度家訴字第87號分割遺產事件就系爭2筆
    土地所為之鑑定（下稱環宇事務所之鑑定）價額計算找補，
    由原告補償被告1,389,550元等語。被告則同意該分割方案
    ，且亦同意前開受補償之金額。本院爰審酌系爭2筆土地並
    無地上物，且兩造所分得之土地，均面臨中美街，對渠等將
    來之土地使用並無不利。又依環宇事務所之鑑定，系爭579-
    14地號土地之價值為15,730,000元；系爭579-15地號土地之
    價值為18,509,100元等情，為兩造所不爭執，並經本院依職
    權調取前開卷宗核閱無誤。而兩造就系爭2筆土地之應有部
    分比例均相同，故應由分得如附圖一所示編號乙部分土地之
    原告補償分得如附圖一所示編號甲部分土地之被告1,389,
    550元【計算式：（18,509,100－15,730,000）÷2＝1,389,
    550】等一切土地使用現況、土地使用之經濟利益及全體共
    有人利益考量等情，認採取原告所主張以如附圖一所示分割
    方法為上開方式之原物分配，並按前述方法為金錢補償，合
    併為系爭2筆土地之分割方式，應屬公平適當，爰依該分割
    方式，判決如主文第1項所示。
  (二)關於系爭和平街房屋部分：
  1.按民事訴訟法第254條第1項之規定，係指在訴訟程序中當事
    人恒定，不因法律關係之移轉而發生當事人不適格之問題。
    然於實質上之權利義務關係，仍應依實體法定之。而訴訟標
    的之法律關係，則應以最後事實審言詞辯論終結時之狀態定
    之。次按提起分割共有物之訴，參與分割之當事人，以共有
    人為限。請求分割之共有物，如為不動產，共有人之應有部
    分各為若干，以土地登記總簿登記者為準（最高法院67年臺
    上字第3131號判例參照）。而各共有人得隨時請求分割共有
    物，為民法第823條第1項前段所明定，此項規定係使共有關
    係變為單獨所有，旨在消滅物之共有狀態，以利融通與增進
    經濟效益。是共有人請求裁判分割共有物，須以共有關係繼
    續存在為前提，若共有土地已移轉第三人單獨所有，原共有
    人已無共有關係存在，其提起分割共有物之訴，即屬欠缺權
    利保護要件。又原告之權利保護要件是否具備，應以言詞辯
    論終結時之狀態定之。原告之權利保護要件，雖於起訴時具
    備，然至言詞辯論終結時，已不備該項要件，法院仍應為原
    告敗訴之判決。
  2.查系爭289建號建物後側及上方有未辦保存登記之增建，經
    本院會同兩造至現場勘驗，並囑託中山地政之測量人員測量
    結果：如附圖二所示編號C、D及E部分建物均未辦理保存登
    記，其中編號C部分建物，面積為84.33平方公尺，係地面層
    ，與系爭289建號建物相連接，並無隔間牆或其他區隔物區
    分該2部分；另編號D及E部分建物，面積分別為22.53平方公
    尺及47.19平方公尺，係系爭289建號建物及編號C部分建物
    之部分上方第二層，並無構造上及使用上之獨立性，亦無獨
    立出入口等情，有本院99年3月4日勘驗筆錄、現場照片及中
    山地政於99年3月8日以中山地所二字第0990003083號函檢送
    之測量成果圖（即附圖二）在卷可稽（見本院卷第76至79、
    81至92頁）。足見，如附圖二所示編號C、D、E部分之建物
    無構造上及使用上之獨立性，係附屬於系爭289建號建物而
    合為一體使用，故其所有權已附屬於系爭289建號建物之所
    有權，是如附圖二所示編號C、D、E部分之建物均應屬兩造
    所共有，且應有部分應與系爭289建號建物之應有部分相同
    。而此亦為兩造所不爭執（見本院卷第117頁背面及第165頁
    ），應堪認定，合先敘明。
  3.而原告起訴時，系爭和平街房屋即系爭289建號建物及如附
    圖二所示編號C、D、E部分之增建物固為兩造所共有，原告
    之應有部分為4分之3，被告之應有部分為4分之1等情，有建
    物登記謄本在卷可參（見本院卷第19頁），復為兩造所不爭
    執。然於本院最後言詞辯論終結前，系爭和平街房屋業於
    100年6月29日全部移轉登記為吳春美所有等情，有100年7月
    1日列印之建物登記第一類謄本在卷可稽（見本院卷第264頁
    ）。而系爭和平街房屋所有權全部既已移轉登記為第三人單
    獨所有，兩造均已非系爭和平街房屋之共有人，即無分割共
    有物以消滅物之共有狀態之法律上利益，則原告訴請變價分
    割系爭和平街房屋，即屬欠缺權利保護要件，無從准許。
四、綜上所述，系爭2筆土地部分應合併分割為如附圖一所示：
    如附圖一所示編號甲部分面積80平方公尺之土地分歸被告取
    得；編號乙部分面積99平方公尺之土地分歸原告取得，且原
    告應補償被告1,389,550元，爰判決如主文第1項所示。另系
    爭和平街房屋部分，現已移轉登記為第三人單獨所有，兩造
    已均非共有人，則原告訴請分割，即屬欠缺權利保護要件，
    無從准許，應予駁回，爰判決如主文第2項所示。
五、本件事證已臻明確，兩造其餘攻擊、防禦方法及所提出之各
    項證據資料，核與判決結果不生影響，爰不逐一論述，附此
    敘明。
六、末按因共有物分割、經界或其他性質上類似之事件涉訟，由
    敗訴當事人負擔訴訟費用顯失公平者，法院得酌量情形，命
    勝訴之當事人負擔其一部，為民事訴訟法第80條之1所明文
    。本件第一審裁判費為43,273元，因系爭579-14地號土地之
    公告現值為3,840,000元（計算式：48,000元〈每平方公尺
    〉×80平方公尺〈面積〉＝3,840,000元）；系爭579-15地
    號土地之公告現值為4,500,045元（計算式：45,455元〈每
    平方公尺〉×99平方公尺〈面積〉＝4,500,045元）；及系
    爭和平街房屋之課稅現值為54,300元，有土地登記謄本及98
    年房屋稅繳款書影本在卷可證（見本院卷第14、15及20頁）
    。故系爭2筆土地及系爭和平街房屋部分之第一審裁判費按
    其訴訟標的價額比例計算分別為42,992元【計算式：43,273
    ×（3,840,000＋4,500,045）/（3,840,000＋4,500,045＋
    54,300）＝42,991.73，小數點以下四捨五入】、281元【計
    算式：43,273×54,300 /（3,840,000＋4,500,045＋54,300
    ）＝281.27，小數點以下四捨五入】。另系爭2筆土地及系
    爭和平街房屋部分所支出之測量規費分別為4,450元、7,425
    元。故本件訴訟費用額，依後附附表二之訴訟費用計算書確
    定為55,148元。而原告就系爭2筆土地部分之起訴雖於法有
    據，惟被告之應訴實因訴訟性質所不得不然，如由敗訴被告
    負擔該部分之訴訟費用，則顯失公平，是本院酌量情形，認
    系爭2筆土地部分之訴訟費用，應由兩造依其就系爭2筆土地
    之應有部分比例各負擔23,721元【計算式：（42,992＋4,
    450）×1/2＝23,721】，較為公允。另原告訴請分割系爭和
    平街房屋部分，則因欠缺權利保護要件而遭駁回，是系爭和
    平街房屋部分之訴訟費用7,706元（計算式：281＋7,425＝7
    ,706），應由敗訴之原告負擔。從而，兩造各應負擔之訴訟
    費用額如附表三「合計應負擔金額」欄所示。
七、據上論結，原告之訴為一部有理由，一部無理由，依民事訴
    訟法第80條之1、第87條第1項，判決如主文。
中    華    民    國   100    年    8     月    19    日
                  民事第三庭    審判長法  官  許秀芬
                                      法  官  黃峻隆
                                      法  官  黃佳琪
正本係照原本作成。
如不服本判決，應於判決送達後20日內，向本院提出上訴狀。如
委任律師提起上訴者，應一併繳納上訴審裁判費。
中    華    民    國   100    年    8     月    19    日
                                      書記官  江慧貞
附表一：系爭2筆土地之應有部分
┌──┬────┬─────────┬─────────┐
│編號│共有人  │系爭579-14地號土地│系爭579-15地號土地│
│    │        │應有部分          │應有部分          │
├──┼────┼─────────┼─────────┤
│1.  │張永勳  │2分之1            │2分之1            │
├──┼────┼─────────┼─────────┤
│2.  │張永學  │2分之1            │2分之1            │
└──┴────┴─────────┴─────────┘
附表二：訴訟費用計算書
┌──────┬─────┬─────────────────┐
│項目        │ 金額     │備註                              │
│            │（新臺幣）│                                  │
├──────┼─────┼─────────────────┤
│第一審裁判費│  43,273元│原告已預納。                      │
│            │          │（計算式：2,000＋41,273＝43,273） │
├──────┼─────┼─────────────────┤
│測量規費    │  11,875元│原告已預納。                      │
│            │          │(1)系爭2筆土地部分：               │
│            │          │  2,625元＋1,825元＝4,450元。     │
│            │          │(2)系爭和平街房屋部分：            │
│            │          │  7,425元。                       │
├──────┼─────┼─────────────────┤
│合        計│  55,148元│                                  │
└──────┴─────┴─────────────────┘
附表三：兩造各應負擔之訴訟費用
┌──────────┬───────┬───────┐
│應負擔之訴訟費用    │    張永勳    │    張永學    │
├──────────┼───────┼───────┤
│系爭2筆土地部分     │      23,721元│      23,721元│
├──────────┼───────┼───────┤
│系爭和平街房屋部分  │       7,706元│            無│
├──────────┼───────┼───────┤
│合計應負擔金額      │      31,427元│      23,721元│
└──────────┴───────┴───────┘